【裁判字號】    99,行商訴,6
【裁判日期】    990520
【裁判案由】    商標異議
【裁判全文】
智慧財產法院行政判決
                                     99年度行商訴字第6號
                                  民國99年5月6日辯論終結
原      告  甲○○
訴訟代理人  王冠瑋律師
被      告  經濟部智慧財產局
代  表  人  乙○○（局長）住同上
訴訟代理人  丙○○
參  加  人  丁○○（世雄塑膠廠.
訴訟代理人  黃秀珠律師
上列當事人間因商標異議事件，原告不服經濟部中華民國98年11
月4 日經訴字第09806120810 號訴願決定，提起行政訴訟，並經
本院命參加人獨立參加被告之訴訟，本院判決如下︰
    主  文
原告之訴駁回。
訴訟費用由原告負擔。
    事實及理由
一、事實概要：
    緣原告於民國95年3月8日以「正鳳及圖」商標，指定使用
    於商標法施行細則第13條所定商品及服務分類表第35類之塑
    膠製品零售販賣、產品包裝、食品及飲料零售等服務，向被
    告申請註冊，經被告審查，准列為註冊第1237534號商標（
    下稱系爭商標，如附圖1所示）。嗣參加人丁○○（世雄塑
    膠廠）於96年2月2日以註冊第1192351號及第1202008號商標
    （下稱據以異議諸商標，如附圖2、3所示）主張系爭商標有
    違商標法第23條第1項第12、13及14款之規定，對之提起異
    議，原告於96年5月10日向被告申請商品減縮，刪除「食品
    零售」服務。案經被告審查，認系爭商標之註冊有商標法第
    23條第1項第13款規定之適用，而以98年6月8日中台異字第
    G00960137號商標異議審定書為系爭商標之註冊應予撤銷之
    處分。原告不服，提起訴願，經遭駁回，遂向本院提起行政
    訴訟。
二、原告之主張：
  (一)系爭商標與據以異議諸商標在客觀上是否有致相關消費者混
    淆誤認？又「正」字之有無，具有普通知識經驗之消費者，
    是否有混淆誤認之虞？然是否有混淆誤認之虞應以實際之消
    費者之認知為判斷之依據，而非以被告或訴願決定機關片面
    之主觀感覺，即認定是否有混淆誤認之虞，顯屬擅斷。且「
    鳳及圖」商標早於74年01月25日已由合銘塑膠廠陳有竹申
    請登記，迄今已廣為我國相關事業及消費者所知悉與普遍認
    知。另原告在塑膠製品零售販賣、產品包裝業界已有20餘年
    ，所生產商標「正鳳及圖」之塑膠袋製品，亦廣為我國相
    關事業及消費者所知悉與普遍認知，二者於市場上同時販售
    多年，期間並無聽聞消費者對於「正鳳及圖」與「鳳及
    圖」有任何混淆誤認之情事發生。
  (二)並聲明：訴願決定及原處分均撤銷。
三、被告之答辯：
  (一)按商標法第23條第1 項第13款本文規定：商標「相同或近似
    於他人同一或類似商品或服務之註冊商標或申請在先之商標
    ，有致相關消費者混淆誤認之虞者」，不得註冊。依前揭法
    條規定，商標近似及商品或服務類似二項為必須具備要件。
    而判斷是否有致混淆誤認之虞，本局公告之「混淆誤認之虞
    」審查基準（下稱審查基準），列有各項相關參考因素，本
    案存在之相關因素之審酌如下：
  1.兩造商標構成近似
    查本件系爭註冊第1237534號「正鳳及圖」商標與據以異
    議註冊第1192351、1202008號「雙鳳及圖」商標相較，二商
    標圖樣除均有引人注意之中文「鳳」2字，且皆置於構圖
    極彷彿之對稱鳳形圖案內，僅前者多一「正」字之微差，二
    造商標整體構圖設計意匠如出一轍，以具有普通知識經驗之
    消費者，於購買時施以普通之注意，可能會有所混淆而誤認
    二者來自同一來源或雖不相同但有關聯之來源，應屬構成高
    度近似之商標。
  2.兩造指定使用之商品或服務構成類似
    類似商品或服務，係指二個不同的商品或服務，在功能/性
    質、材料/內容、產製者/提供者或其他因素上具有共同或關
    聯之處，如果標上相同或近似的商標，依一般社會通念及市
    場交易情形，易使商品或服務消費者誤認其為來自相同或雖
    不相同但有關聯之來源，則此二個商品或服務間即存在類似
    的關係。又商品或服務分類係為便於行政管理及檢索之用，
    商品或服務類似與否之認定，尚非絕對受該分類之限制，是
    以商標法施行細則第17條第6項規定：「類似商品或服務之
    認定，不受前項商品或服務分類之限制」。換言之，商品與
    服務間亦存在有類似的情形，例如服務之目的若在提供特定
    商品之銷售、裝置或修繕等，則該服務與該特定商品間即存
    在有類似之關係（審查基準5.3參照）。經查，原告雖已向
    被告申請減縮系爭商標指定使用之「食品零售」服務，然其
    減縮後所指定使用之「塑膠製品零售販賣、產品包裝」等服
    務，與據以異議註冊第1192351號及第1202008號商標所分別
    指定使用之「塑膠製容器、木製容器」及「塑膠袋、塑膠製
    之袋、紙袋、紙盒」等商品相較，前者塑膠製品零售販賣、
    產品包裝服務之目的，均係提供後者特定之塑膠製容器、塑
    膠袋等商品之銷售相關，經常由同一業者提供商品或服務，
    其性質、功能及用途具有共同或關聯性，是依一般社會通念
    及市場交易情形，易使一般商品或服務消費者誤認其為來自
    相同或雖不相同但有關聯之來源，則該商品與提供該特定商
    品之服務間即存在有類似之關係，揆諸前開說明，二者應屬
    構成類似。
  (二)本案綜合斟酌兩造商標圖樣構成高度近似，且二者所指定使
    用之特定商品與服務間亦存在有相當之類似程度等相關因素
    加以判斷，相關消費者極有可能誤認二商標之商品或服務為
    同一來源，或者誤認二商標之使用人間存在關係企業、授權
    關係、加盟關係或其他類似關係，而產生混淆誤認情事，從
    而本件系爭商標之註冊，揆諸前開說明，應有前揭商標法第
    23條第1項第13款規定之適用。
  (三)至原告所舉註冊第359579號「鳳及圖」商標案例，經查該
    商標已於77年4月16日經被告撤銷公告，其尚難執此為本案
    有利之論據，又本件系爭商標既應依前揭法條規定撤銷其註
    冊，其是否尚有商標法第23條第1項第12、14款規定之情事
    ，自無庸審究，併予敘明。綜上論述，被告原處分洵無違誤
    ，敬請駁回原告之訴。
  (四)並聲明：1.駁回原告之訴；2.訴訟費用由原告負擔。
四、參加人之答辯：
  (一)系爭商標確有違反商標法第23條第1項第13款之規定：
  1.系爭註冊第1237534號商標圖樣，與據以異議第1192351、12
    02008號「鳳及圖」商標圖樣相較，兩者皆由極相彷彿之
    置於左右對稱鳳尾向內向上環抱之2隻鳳凰設計圖，中間放
    置直書之中文所構成，且該直書之中文均有相同之「鳳」
    二字，僅「正」字有無之差，而「正」字乃業者常用以強調
    其商品（服務）之形容詞，識別力較弱，故二者外觀及構圖
    意匠均極相彷彿，以具有普遍知識經驗之消費者，於異時異
    地隔離觀察，應屬構成近似之商標。
  2.兩造商標所指定使用之商品，雖前者為零售服務，後者為商
    品，然商品與服務間亦存在有類似的情形，例如服務之目的
    若在提供特定商品之銷售、裝置或修繕等，則該服務與該特
    定商品間即存在有類似之關係（被告機關公告之「混淆誤認
    之虞」審查基準5.3.11參照）。原告雖向被告申請減縮系爭
    商標指定使用之「食品零售」服務，然其減縮後所指定使用
    之「塑膠製品零售販賣、產品包裝」等服務，與據以異議諸
    商標分別指定使用之「塑膠製容器、木製容器」、「塑膠袋
    、塑膠製之袋、紙袋、紙盒」等商品相較，前者塑膠品零售
    販賣、產品包裝服務之目的，均係提供後者特定之塑膠製容
    器、塑膠袋等商品之銷售，在用途、功能、產製者、行銷管
    道及場所等因素上具有共同或關聯之處。依前揭審查基準，
    二者存在有類似之關係，依一般社會通念及市場交易情形，
    易使一般接受服務者誤認其為來自相同或雖不相同但有關聯
    之來源，系爭商標之註冊應有致相關消費者混淆誤認之虞。
  3.原告所舉註冊第359579號「鳳及圖」商標，查該商標已於
    77年4月16日經被告撤銷公告，其尚難執此為本件有利之論
    據。再者，原告於起訴狀表示其在塑膠製品零售販賣、產品
    包裝界已有20餘年，所生產「正鳳及圖」商標廣為我國相
    關事業及消費者所知悉云云，然參加人對原告之上開主張予
    以否認，況商標法第23條第1項第13款規定之意旨在於保護
    註冊在先之商標，故系爭商標近似於參加人所註冊在先之據
    以異議諸商標，復指定使用於類似商品/服務，客觀上有致
    相關消費者混淆誤認之虞，即有該款之適用，原告上開主張
    並不足以作為系爭商標無致消費者混淆誤認之虞之有利論據
    。
  (二)然系爭商標顯違反商標法第23條第1項第12款之規定：
  1.查參加人「世雄塑膠廠」早在63年11年18日即核准設立登記
    ，工廠原在汐止，嗣後遷至宜蘭，此有先後營利事業登記資
    料可資佐證，其主要營業項目為「塑膠膜、袋之製造、批發
    、零售」，經營迄今已有30年以上悠久歷史，參加人以「
    鳳及圖」作為商標表彰其所製造、銷售之塑膠袋商品，在業
    界早為眾所周知之事實，已具有相當知名度，是參加人據以
    異議之「鳳及圖」商標已為一般消費者所熟知，應屬著名
    之商標。
  2.系爭註冊笫0000000號「正鳳及圖」商標與據以異議之「
    鳳及圖」商標，中文及圖形均構成近似，且系爭商標與據
    以異議諸商標所指定使用之商品，前者為塑膠製品零售販賣
    ，後者則指定使用於塑膠袋等商品，參酌一般企業之經營，
    趨向多角化為周知之事實，原告以近似之「正鳳及圖」作
    為商標圖樣申請註冊，難免有使一般消費大眾誤認其商品為
    參加人所產製之系列商標商品而產生混淆誤認之虞，亦有減
    損著名商標或標章之識別性或信譽之虞，自有前揭法條之適
    用。
  (三)系爭商標亦有違反商標法第23條1 項第14款之規定：
    系爭商標與據以異議諸商標圖樣文字構成近似，前已詳述，
    以具有普通知識經驗之消費者，於購買時施以普通之注意，
    可能會有所混淆而誤認二商品來自同一來源或雖不相同但有
    關聯之來源，應屬近似之商標，又據以異議諸商標非為習見
    ，極具識別性，且其商品已廣泛宣傳行銷達著名之程度等因
    素，原告遲於其後始以近似之「正鳳及圖」申請註冊，指
    定使用於類似之商品，依一般經驗法則，實難諉為巧合，且
    原告冠以『正』字，意圖欲使消費者誤以為其才係早先註冊
    之商標，而參加人之據以異議諸商標在業界早已廣泛行銷，
    原告因而得以知悉據以異議諸商標存在，進而抄襲並以混淆
    視聽之方法不正當競爭行為於不同商品類別搶先參加人申請
    註冊，復未徵得參加人之同意，揆諸上開說明，自有前揭法
    條規定之適用。
  (四)綜上所陳，系爭註冊第1237534 號「正鳳及圖」商標，顯
    有違商標法第23條第12、13、14款之規定，原處分及訴願決
    定並無違誤。
  (五)並聲明：1.原告之訴駁回；2.訴訟費用由原告負擔。
五、按商標相同或近似於他人同一或類似商品或服務之註冊商標
    或申請在先之商標，有致相關消費者混淆誤認之虞者，不得
    註冊，商標法第23條第1 項第13款本文定有明文。所謂「有
    致相關消費者混淆誤認之虞者」，係指兩商標因相同或構成
    近似，致使相關消費者誤認為同一來源，或雖不致誤認兩商
    標為同一來源，但極有可能誤認兩商標之使用人間存在關係
    企業、授權關係、加盟關係或其他類似關係而言。而判斷有
    無混淆誤認之虞，則應參考下列相關因素：商標識別性之強
    弱；商標是否近似暨其近似之程度；商品／服務是否類似暨
    其類似之程度；先權利人多角化經營之情形；實際混淆誤認
    之情事；相關消費者對各商標熟悉之程度；系爭商標之申請
    人是否善意；其他混淆誤認等相關因素之強弱程度、相互影
    響關係及各因素等綜合認定是否已達有致相關消費者產生混
    淆誤認之虞。查本件參加人以據以異議諸商標主張系爭商標
    之註冊違反商標法第23條第1項第12款、第13款及第14款規
    定，對之提起異議，經被告審查，認系爭商標之註冊違反商
    標法第23條第1項第13款規定，是本件爭點為：系爭商標是
    否近似於據以異議諸商標，且指定使用於同一或類似之商品
    ，並有致相關消費者混淆誤認之虞，而有商標法第23條第1
    項第13款前段規定不得註冊之情形？茲析述如下：
  (一)系爭商標圖樣與據以異議諸商標均係由左右對稱鳳尾向內環
    抱之雙鳳設計圖，並於鳳尾環抱處中間置以直書之中文所構
    成，二者構圖意匠極相彷佛，系爭商標之直書中文為「正
    鳳」，其中「正」字之字體略小於「鳳」二字，而據以異
    議諸商標之直書中文為「鳳」二字，二者於外觀及讀音均
    高度近似，雖二者之中文有「正」字之差異，惟「正鳳」
    乙詞並未形成一獨立之字義或標語，而「正」字乃業者常用
    以強調其商品或服務之形容詞，識別力本即較低，是以兩造
    商標倘係標示在相同或類似之商品或服務時，以具有普通知
    識經驗之消費者，於購買時施以普通之注意，可能會有所混
    淆而誤認二商品或服務來自同一來源或誤認不同之來源間有
    所關聯，應屬高度近似之商標。
  (二)系爭商標指定使用於「塑膠製品零售販賣、產品包裝、飲料
    零售」等服務，與據以異議註冊第1192351號商標指定使用
    於「塑膠製容器、木製容器、非貴重金屬珠寶箱、珠寶盒，
    木、塑膠製信箱、工具箱、折疊攜帶箱」等商品，暨據以異
    議註冊第1202008號商標指定使用於「塑膠袋、塑膠製之袋
    、紙袋、紙盒、紙製包裝袋、紙製及玻璃紙製包裝盒、印章
    箱、畫具盒」商品相較，前者塑膠品零售販賣、產品包裝等
    服務之目的即在於提供塑膠製容器、塑膠袋等商品之銷售，
    而與據以異議諸商標所指定使用商品間之消費者極為相近，
    其產製者、行銷管道及交易場所亦具有共同或關聯之處，二
    者存在有類似之關係，依一般社會通念及市場交易情形，易
    使一般接受服務者誤認其為來自相同或雖不相同但有關聯之
    來源，系爭商標之註冊應有致相關消費者混淆誤認之虞。
  (三)據以異議諸商標均係於94年4月22日核准註冊，原告係遲至
    95年3月8日始申請註冊系爭商標，原告雖主張其係先使用「
    正鳳」商標，並早於74年1月25日由合銘塑膠廠陳有竹申
    請登記，已廣為我國相關事業及消費者所知悉與普遍認知，
    且在塑膠製品零售販賣、產品包裝業界已有20餘年，所生產
    商標「正鳳及圖」之塑膠袋製品，亦廣為我國相關事業及
    消費者所知悉與普遍認知，與參加人二者於市場上亦同時販
    售多年等語，並提出原證3之許盧素琴等6人所出具聲明書為
    證，惟查，此6人係分別聲明自88年間、90年間、92年間起
    使用大隆塑膠廠販售之詮興工業社生產商標「正雙鳳及圖」
    塑膠袋製品等語（見本院卷第23至28頁），雖原告訴訟代理
    人陳稱詮興工業社之代表人謝素秋係原告之配偶，惟第三人
    謝素秋即詮興工業社曾於另案行政訴訟時提出相同之聲明書
    用以佐證謝素秋即詮興工業社於本件據以異議註冊第120200
    8號商標申請前即有使用「正雙鳳及圖」行銷塑膠袋製品（
    見本院98年度行商訴字第211號行政判決第12頁），則上開
    聲明書所載「正雙鳳及圖」之使用人究係大隆塑膠廠、詮興
    工業社，抑或本件原告，即有疑義，況依上開聲明書亦無從
    認定88年、90年及92年間所使用之「正雙鳳及圖」圖樣是否
    即為系爭商標圖樣，至原告所舉註冊第359579號「鳳及圖
    」商標已於77年4月16日經被告撤銷公告（見本院卷第22頁
    ），上開證據自不足以證明原告於系爭商標申請註冊前已長
    期先使用系爭商標，而廣為我國相關事業及消費者所知悉與
    普遍認知。又我國商標之保護原則上係採註冊主義，僅例外
    就著名商標之保護始採取使用主義，是以欲取得商標權而排
    除他人之競爭使用，即須依法向主管機關提出註冊之申請，
    縱其使用在先，倘其未申請註冊，即不受商標權之保障，是
    以原告實際使用系爭商標之時間縱使早於據以異議諸商標之
    註冊申請日，然其申請註冊在後，亦無從據此主張系爭商標
    應受保護。
  (四)經衡酌系爭商標與據以異議諸商標之近似程度極高，且二者
    所指定使用之商品與服務高度類似，系爭商標之註冊可能有
    致相關消費者誤認二商標之商品係同一來源或誤認二商標之
    使用人間存在關係企業、授權關係、加盟關係或其他類似關
    係，而產生混淆誤認之情事，應有首揭法條規定之適用。
六、綜上所述，系爭商標有商標法第23條第1項第13款規定不得
    註冊之情形。被告所為系爭商標註冊應予撤銷之處分，於法
    並無不合，訴願決定予以維持，亦無違誤，原告徒執前詞，
    訴請撤銷訴願決定及原處分，核無理由，應予駁回。
七、兩造其餘攻擊防禦方法均與本件判決結果不生影響，故不逐
    一論述，併此敘明。
據上論結，本件原告之訴為無理由，爰依行政訴訟法第98條第1
項前段，判決如主文。
中    華    民    國    99    年     5    月   20     日
                    智慧財產法院第一庭
                          審判長法  官  李得灶
                                法  官  王俊雄
                                法  官  林欣蓉
以上為正本係照原本作成。
如不服本判決，應於送達後20日內向本院提出上訴狀並表明上訴
理由，如於本判決宣示後送達前提起上訴者，應於判決送達後20
日內補提上訴理由書（須按他造人數附繕本）。
中    華    民    國    99    年     5    月   20     日
                                書記官  周其祥


司法院資訊處製作；財團法人民間司法改革基金會備份。
